臺灣高等法院臺南分院民事裁定　96年度破抗字第13號
抗　告　人
即 聲請 人　　和興財務管理顧問有限公司
法定代理人　　甲○○
代　理　人　　黃忠律師
上列抗告人請求宣告破產事件，對於中華民國九十六年五月二十
四日臺灣嘉義地方法院（九十六年度破更字第一號）裁定，提起
抗告，本院裁定如下：
    主  文
抗告駁回。
抗告訴訟費用由抗告人負擔。
    理  由
一、抗告意旨略以：依鈞院發回意旨所載，受理破產聲請之法院
    ，應依職權傳訊債務人、債權人及其他利害關係人為必要之
    調查，然原審法院仍以抗告人之破產聲請為無必要，而駁回
    聲請，爰提出抗告理由如下：
  (一)按破產宣告應以債務人不能清償所負債務為法定唯一條件，
    此觀破產法第五十七條、五十八條規定自明，本件債務人即
    破產財團之財產為新台幣（下同）二百十六萬元，而申報之
    債權有財政部台灣省南區國稅局嘉義市分局、陳桂香、葉俊
    賢、張以超、鄭淑霞、陳秀鑾、鄭焙文、莊正一及陳玉絲等
    ，其債權額分別為一千一百九十二萬二千一百零二元、三十
    萬元、三十萬元、二十八萬五千元、五十萬元、八十萬元、
    五十萬元、二十萬元、三十萬元等，是債務人顯已不能清償
    債務，合於前揭破產法第五十七條規定。惟原裁定於傳訊債
    務人後，僅簡單訊問，且未依職權傳訊其他利害關係人為必
    要之調查，其有不適用法規之違法。
  (二)又原審固以本件破產宣告無實益而駁回抗告人聲請，然財團
    費用及財團債務應先於破產債權，隨時由破產財團清償之，
    固為破產法第九十七條所明定，本件除破產管理人費用外，
    似無支出其他財團費用或財團債務之可能，以現金二百十六
    萬元為分配，於扣除破產管理人之報酬後，尚餘二百多萬元
    可分配予債權人，故應無不敷清償破產財團費用及財團債務
    之情事，僅係稅捐機關具有優先債權而已，並非破產法中之
    別除權債權，原裁定所認似有違誤。而本案尚未經裁定宣告
    破產成立，亦未依法選任破產管理人，自無破產法第一百四
    十八條規定之適用，原裁定援引上開規定駁回抗告人聲請，
    其適用法規顯有錯誤。另抗告人之債權人除財政部台灣省南
    區國稅局外，尚有陳桂香等人，債權人有數人之多。原審竟
    認抗告人之債權人僅一人，其認事用法亦非妥適。
  (三)再抗告人尚有現金二百十六萬元可供清償財團費用或財團債
    務，依司法院二十五年院字第一五０五號解釋，自不得以破
    產聲請無實益為由，駁回抗告人之聲請。且對於破產人之債
    權，在破產宣告前成立者，為破產債權，但有別除權者，不
    在此限。而破產債權，非依破產程序，不得行使，稅捐債權
    亦不例外，但罰金、罰鍰、追徵金及破產宣告後之利息，依
    破產法第一百零三條規定則不得為破產債權。原裁定誤將所
    有稅金債權列為有別除權之優先債權，未依上開規定將罰金
    、罰鍰部分予以排除，其所認於法無據，有適用法規之違誤
    。況本件破產聲請不成立，債務人之財產無從依破產程序進
    行分配，稅捐機關縱享有優先權，亦無法獲得分配，將造成
    國庫損失。抗告人於民國（下同）九十五年十一月二十二日
    檢附之相關類似案例均准予破產聲請，唯獨本案不予准許，
    顯見原審用法確有違誤，爰請求廢棄原裁定，另為適法裁定
    云云。
二、按破產，對債務人不能清償債務者宣告之。而法院對於破產
    之聲請，在裁定前，得依職權為必要之調查，並傳訊債務人
    、債權人及其他關係人，破產法第五十七條、第六十三條第
    二項定有明文。此之不能清償債務，係指應即時清償之債務
    ，客觀上不論以正當財產、勞務、信用、均無法繼續清償之
    意。又破產宣告後，如破產財團之財產不敷清償財團費用及
    財團債務時，法院因破產管理人之聲請，應以裁定宣告破產
    終止，同法第一百四十八條亦規定甚明。是以法院就破產之
    聲請，應依職權為必要之調查，倘債務人確係毫無財產可構
    成破產財團，或債務人之財產不敷清償破產財團之費用及財
    團之債務，無從依破產程序清理其債務時，始得以無宣告破
    產之實益，裁定駁回聲請，此觀司法院二十五年院字第一五
    ○五號解釋自明（最高法院八十六年度台抗字第四七九號裁
    判意旨參照）。次按，若破產財團之財產，已不足清償所欠
    應優先清償之稅捐債權，而除該營業稅捐債權外，同一優先
    順位復無其他債權人，應認無多數債權人之存在，自無聲請
    破產之必要（最高法院九十五年度台抗字第七四一號、九十
    五年度台抗字第九九號裁判意旨參照）。
三、本件抗告人和興財務管理顧問有限公司固以前揭情詞，指摘
    原裁定不當，惟查：
  (一)抗告人陳報其目前資產僅存現金二百十六萬元，並無其他資
    產及信用能力，業經抗告人代理人到庭陳述明確（見原審破
    更卷第二一頁），而依卷附之抗告人公司債權人清冊及支票
    影本所載，抗告人除積欠債權人陳桂香等八人共計三百十八
    萬五千元之債務外，尚有高達一千一百九十二萬二千一百零
    二元之營利事業所得稅及營業稅未繳納，此有財政部台灣省
    南區國稅局嘉義市分局九十五年十月三十一日南區國稅嘉市
    四字第０九五０００九六０一號函及聲報債權清單各一份附
    卷可按（見原審破字卷第六一、六二頁），是抗告人主張目
    前資產顯不足清償其所負債務等語，堪認屬實，足以採信。
    惟依稅捐稽徵法第六條第一項規定，稅捐之徵收，應優先於
    普通債權，又滯納金及利息準用有關稅捐之規定，但第六條
    關於稅捐優先之規定，對於罰鍰不在準用之列，同法第四十
    九條亦規定甚明。抗告人雖指稱罰鍰不應列入優先債權，然
    依上開財政部台灣省南區國稅局嘉義市分局函文所載，該稅
    捐債權之本稅為一千一百三十九萬一千二百八十六元，利息
    為五萬三千三百零三元，滯納金則為三十六萬六千四百六十
    一元，滯納利息為十一萬一千零五十二元，其中固有利息與
    滯納金，但並無罰鍰部分，且依前揭規定，該等利息及滯納
    金應準用稅捐稽徵法中稅捐之規定，亦即同享有優先於普通
    債權受清償之地位，是原審將之一併列入優先債權計算，於
    法有據，並無違誤，抗告人前揭所辯，尚非可採。
  (二)又破產宣告之目的，在使全體債權人獲得公平滿足，其實質
    要件除須債務人不能清償債務外，尚須以有多數債權人之存
    在為前提，本件抗告人僅存資產現金二百十六萬元，而積欠
    之營業稅捐合計達一千一百九十二萬二千一百零二元，已顯
    不足清償上開營業稅捐之優先債權，但除財政部南區國稅局
    嘉義市分局享有優先債權外，其餘之債權人均屬普通債權，
    未能享有優先受償地位，若准予宣告破產，則其財產於清償
    該稅款後，已無任何賸餘，其他債權人即無法藉由破產程序
    而受任何分配清償，遑論破產程序尚須優先支付破產財團費
    用及財團債務，將使破產財團財產更行減少，其他債權人更
    無分配受償之可能，與破產制度之本旨顯然不符，實無宣告
    破產之實益，否則將有違債權人平等受償原則，參酌上開裁
    判所揭櫫之意旨，其破產聲請自不應允許。再抗告人若尚有
    其他得供分配之財產，於原審傳訊調查時，自當提出或陳明
    ，惟其於原審開庭時僅稱財產仍是現金二百十六萬元，且無
    其他資產及信用能力，應該只有利息增加，全部債務都沒有
    清償等語，則原審依調查所得事證，駁回其聲請，亦無不當
    ，抗告人指稱原審未盡調查之義務，顯非可採。另應否准許
    破產聲請，法院應就個案事實加以認定，非謂債務人有不能
    受償之情況，即一概應予准許，抗告人前揭指摘當有誤解，
    委無足採。
四、綜上所述，本件聲請破產事件，原審法院於審酌抗告人之財
    產總額、清償能力及確實債務金額，並調閱相關資料予以查
    證後，認抗告人雖有不能清償之情，惟與破產制度本旨不符
    ，其破產聲請為無實益，而駁回其聲請，核無不合。抗告意
    旨猶執前詞，指摘原裁定不當，求予廢棄，為無理由，應予
    駁回。
五、據上論結，依破產法第五條、民事訴訟法第四百九十五條之
    一、第四百四十九條第一項、第九十五條、第七十八條，爰
    裁定如主文。
中　　華　　民　　國　　96　　年　　7 　　月　　25　　日
                  民事第四庭   審判長法  官     王惠一
                                     法  官     林永茂
                                     法  官     蘇重信
上為正本係照原本作成。
如不服本裁定，僅得於收受本裁定正本送達後10日內以適用法規
顯有錯誤為理由，向本院提出再抗告狀（須附繕本）依法應繳納
抗告費新台幣1千元，並委任律師為訴訟代理人，經本院許可後
始可再抗告於最高法院。
中　　華　　民　　國　　96　　年　　7 　　月　　26　　日
                                     書記官     黃文生
【附記】
民事訴訟法第495條之1第2項準用同法第466條之1第1、2項規定
：
(1)對於第二審判決上訴，上訴人應委任律師為訴訟代理人。但上
  訴人或其法定代理人具有律師資格者，不在此限。
(2)上訴人之配偶、三親等內之血親、二親等內之姻親，或上訴人
  為法人、中央或地方機關時，其所屬專任人員具有律師資格並
  經法院認為適當者，亦得為第三審訴訟代理人。
民事訴訟法第466條之2：
上訴人無資力委任訴訟代理人者，得依訴訟救助之規定，聲請第
三審法院為之選任律師為其訴訟代理人。
